---
title: "Práctica estudiantes 2"
---

## Propósito

En esta práctica trabajaremos con un registro de condiciones de cultivo de lechuga. El objetivo es importar la base, reconocer su estructura, corregir los nombres de las variables, detectar y completar un valor faltante y crear dos bases preparadas para los análisis posteriores.

## Reconocimiento de la base

Antes de comenzar a trabajar en RStudio, vamos a observar el archivo que utilizaremos en esta práctica.

a)  Ingresá a la carpeta datos originales del proyecto lechuga.

b)  Abrí el archivo lechuga.xlsx.

c)  Observá cómo está organizada la información.

Antes de importar el archivo, respondé:

a)  ¿Qué tipo de archivo es `lechuga.xlsx`?
b)  ¿En qué hoja se encuentran los datos?
c)  ¿Qué representa cada fila de la base: una planta o una medición de una planta en una fecha?

<!-- -->

4.  ¿Por qué esta base puede considerarse una base longitudinal o de medidas repetidas?

> Pista: cada planta aparece en más de una fila, porque fue medida en distintas fechas.

## Organización de las carpetas

Trabajaremos con la carpeta lechuga creada en la práctica para estudiantes 1

1.  Abríel RStudio\

    a\. Abrimos el proyecto lechuga

    b\. Creamos una nueva hoja de trabajo (file)

## Cargar paquetes e importar la base

Instalen los paquetes solo si aún no los tienen instalados.

``` r
install.packages("tidyverse")
install.packages("readxl")
install.packages("janitor")
```

En cada sesión, carguen los paquetes:

``` r
library(tidyverse)
library(readxl)
library(janitor)
```

Limpiar entorno de trabajo

``` r
rm(list=ls())
```

Importen la hoja `lechuga` y guárdenla en un objeto llamado `lechuga`.

``` r
lechuga <- read_excel(
  "../datos originales/lechuga.xlsx",
  sheet = "lechuga"
)
```

## Primera inspección

Realicen una primera exploración de la base.

Responda:

a\. ¿Cuántas filas y columnas tiene la base?

b\. ¿Cuántas plantas distintas fueron registradas?

c\. ¿Qué variables son numéricas? ¿Cuál identifica a la planta?

d\. Observen la variable `Date`. ¿Todas las fechas aparecen escritas del mismo modo?

``` r
lechuga
dim(lechuga)
names(lechuga)
glimpse(lechuga)
summary(lechuga)
```

5.  ¿Cuántos registros tiene cada planta?

``` r
lechuga |> summarise(plantas_distintas = n_distinct(Plant_ID))
```

6.  ¿Todas cuentan con el mismo número de mediciones?

``` r
lechuga |> count(Plant_ID)
```

## Limpiar los nombres de las variables

Los nombres originales contienen mayúsculas, espacios, paréntesis y símbolos de unidad. Para facilitar el trabajo en R, se los normalizará.

``` r
#usar la función  clean_names() del paquete janitor
lechuga <- lechuga |> clean_names()
names(lechuga)
```

Verifique los nuevos nombres. Deberían quedar de la siguiente manera:

``` text
plant_id
date
temperature_c
humidity_porc
tds_value_ppm
ph_level
growth_days
```

## Crear una fecha con formato uniforme

En esta planilla la fecha puede aparecer con formatos distintos.

1.  Crearemos una nueva variable llamada `fecha`, expresada como fecha de R.

``` r
lechuga <- lechuga |>
  mutate(
    fecha = coalesce(
      as.Date(date, format = "%Y-%m-%d"),
      as.Date(date, format = "%m/%d/%Y")
    )
  ) |>
  select(-date)
```

5.2 Compruebe que la nueva variable fue creada correctamente:

``` r
glimpse(lechuga)
range(lechuga$fecha)
```

3.  ¿Qué operación realizó select(-date)?

## Detectar y completar el dato faltante

La base que recibieron contiene un dato faltante en la humedad de la planta 1, correspondiente al **25 de agosto de 2023**. El valor correcto de humedad es **52**.

Primero, identifiquen la cantidad de datos faltantes y observen la fila que los contiene.

``` r
sum(is.na(lechuga))

lechuga |>
  filter(is.na(humidity_porc))
```

Luego reemplacen únicamente ese valor faltante:

``` r
lechuga <- lechuga |>
  mutate(
    humidity_porc = case_when(
      plant_id == 1 &
        fecha == as.Date("2023-08-25") &
        is.na(humidity_porc) ~ 52,
      TRUE ~ humidity_porc
    )
  )
```

Verifiquen que no queden datos faltantes y que el valor se haya incorporado en la fila correcta.

``` r
sum(is.na(lechuga))

lechuga |>
  filter(plant_id == 1, fecha == as.Date("2023-08-25"))
```

## Consultas breves sobre la base

Respondan mediante código en R:

1.  ¿Cuál es el valor de humedad de la planta 3 el 15 de septiembre de 2023?

``` r
humedad_3<-lechuga |> filter(plant_id==3,fecha=="2023-09-15") |> select(plant_id, fecha, humidity_porc)
humedad_3
```

2.  ¿Cuáles son la temperatura, el pH y los sólidos disueltos totales de esa misma planta y fecha?

``` r
temp_ph_solidos<-lechuga |> filter(plant_id==3, fecha=="2023-09-15") |> select(plant_id,fecha,temperature_c, p_h_level,tds_value_ppm)
temp_ph_solidos
```

3.  ¿Cuál es la primera fecha registrada cronológicamente en la base?

```{r eval=FALSE}
# 7.3 Primera fecha registrada
primera_fecha <- min(lechuga$fecha)
primera_fecha
```

4.  ¿Cuántas plantas fueron medidas en esa primera fecha?

```{r eval=FALSE}
# 7.4 Cantidad de plantas en la primera fecha
cantidad_plantas <- nrow(lechuga |> filter(fecha == primera_fecha))
cantidad_plantas
```

5.  ¿Qué planta tuvo la mayor humedad en esa primera fecha?

```{r eval=FALSE}
# 7.5 Planta con mayor humedad en la primera fecha
planta_mayor_humedad <- lechuga |> 
  filter(fecha == primera_fecha) |> 
  arrange(desc(humedad)) |> 
  select(plant_id) |> 
  first()
planta_mayor_humedad
  filter(fecha == primera_fecha) |> 
  arrange(desc(humedad)) |> 
  select(plant_id) |> 
  first()
planta_mayor_humedad
```

## Guardar la base corregida

Guarden la base con nombres limpios, fechas uniformes y el dato faltante corregido dentro de la carpeta `datos transformados`.

```{r eval=FALSE}
write_csv(
  lechuga,
  "datos transformados/lechuga_limpia.csv"
)
```

## Crear una base con todas las plantas en la primera fecha

Primero identifiquen la primera fecha cronológica y guárdenla en un objeto.

``` r
primera_fecha <- min(lechuga$fecha, na.rm = TRUE)
primera_fecha
```

Luego creen una nueva base que contenga todas las plantas medidas en esa fecha.

``` r
lechuga_primera_fecha <- lechuga |>
  filter(fecha == primera_fecha)

lechuga_primera_fecha
```

Comprueben cuántas filas tiene la nueva base y guárdenla dentro de `datos transformados`.

``` r
nrow(lechuga_primera_fecha)

write_csv(
  lechuga_primera_fecha,
  "../datos transformados/lechuga_primera_fecha.csv"
)
```

## Para pensar

1.  ¿Por qué conviene conservar la base original sin modificaciones?
2.  ¿Qué ventaja tiene guardar una versión limpia dentro de `datos transformados`?
3.  ¿Por qué es importante detectar los datos faltantes antes de comenzar un análisis?
4.  ¿Qué problemas podrían aparecer si se trabajara con los nombres originales de las variables?
5.  ¿Qué información adicional necesitaríamos para estudiar el crecimiento de cada planta a lo largo del tiempo?
